臺灣高等法院民事判決
上　訴　人　增復營造有限公司
法定代理人　林春增
訴訟代理人　江淑華
　　　　　　蕭元亮律師
被　上訴人　中華工程股份有限公司
法定代理人　嚴雋泰
訴訟代理人　李家慶律師
　　　　　　蘇宜君律師
上列當事人間請求給付工程款等事件，上訴人對於中華民國93年
6月23日臺灣臺北地方法院92年度建字第43號第一審判決提起上
訴，被上訴人則為附帶上訴，經本院於94年6月21日言詞辯終結
，判決如下：
    主    文
原判決關於駁回上訴人後開第二項之訴暨命上訴人負擔訴訟費用
之裁判均廢棄。
被上訴人應再給付上訴人新台幣壹拾伍萬肆仟伍佰零壹元及自91
年8月24日起至清償日止，依週年利率百分之五計算之利息。
上訴人之其餘上訴駁回。
被上訴人之附帶上訴駁回。
第一、二審訴訟費用，由被上訴人負擔五十分之一，餘由上訴人
負擔；附帶上訴部分，第二審上訴費用由被上訴人負擔。
    事    實
甲、上訴人方面：
一、聲明：
　(一)本訴部分：
　1.原判決關於駁回上訴人後開第二項之訴部分及該部分假執行
　　之聲請廢棄。
　2.被上訴人應再給付新台幣（下同）7,791,229元及其中
    7,321,277元部分，自民國90年8月24日起至清償日止，依週
    年利率百分之五計算之利息，其餘469,952元部分，自91 年
    8月24日起至清償日止，依週年利率百分之五計算之利息。
　3.上訴人願供擔保，請准宣告假執行。
　(二)附帶上訴部分：附帶上訴駁回。
二、陳述：除與原判決記載相同者，茲予引用外，補稱略以：
  (一)依兩造標前協議書及工程合約補充說明書之約定，系爭工程
    係採總價承包制，故於系爭工程驗收合格後，被上訴人即應
    給付工程尾款7,368,528元及保固款174,009元，不得因日後
    遭業主國立東華大學（下稱東華大學）扣減工程款，而再以
    數量錯誤為由，重新結算扣減系爭工程款。上開工程尾款及
    保固金原審判命被上訴人給付伊47,701元及100,058元，故
    被上訴人應再給付伊工程尾款7,321,277元，保固金73,951
    元。
  (二)被上訴人於90年8月23日，系爭工程驗收時，已明知合約數
    量與施作數量並不一致，而仍願依第一次變更後之總價辦理
    結算，自不得再依施工補充說明書第13條及第14條後段之約
    定，重新結算施作數量，並依調降後之單價，扣減工程款。
  (三)被上訴人於90年1月間即明知系爭工程之實際施工數量與合
    約約定之數量不符，惟遲至91年6月18日始主張扣減款，已
    逾民法第514條第1項所定一年之除斥期間，自不得再主張扣
    減工程款。
  (四)請領使用執照之費用241,500元，與系爭工程施工項目無關
    ，且非工程單價之列項約定，自非兩造之工程合約效力之範
    圍，故被上訴人不得要伊負擔上開費用，進而主張扣減工程
    款，原審判命被上訴人給付，自無不合。
  (五)兩造工程明細表第11項所載之「施工環境污染防制費」，不
    包括「空氣污染防制費」在內，且依空氣污染第16條第1項
    第1款之規定，本件空氣污染防制費396,001元應由業主負責
    繳納，伊僅依被上訴人之指示，代業主墊付，因此被上訴人
    應返還上開費用。縱認上開費用應由伊繳納，惟伊僅承攬施
    作部分工桯，不應由伊負擔全部工程之空氣污染防制費用。
三、證據：除援用原審所提出者外，補提供給器材明細表、協議
    書及標前協議書為證，並聲請訊問證人陳浚騰及王博仲。
乙、被上訴人方面：
一、聲明：
  (一)本訴部分：
  1.上訴駁回。
  2.如受不利之判決，請准供擔保免為假執行。
  (二)附帶上訴部分：
  1.原判決第二項關於命伊給付241,500元及自91年8月24日起，
  　至清償日止，依週年利率百分之五計算利息及假執行之宣告
  　暨命伊負擔訴訟費用部分均廢棄。
  2.上廢棄部分，被上訴人在第一審之訴駁回。
二、陳述：除與原判決記載相同者，茲予引用外，補稱略以：
  (一)被上訴人於系爭工程實際施作之數量較原合約之數量減少逾
    百分之十之工程項目，依兩造合約書施工補充說明書第13、
    14條之約定，伊就上訴人減少施作逾百分之十部分扣減工程
    款，並未違約。
  (二)系爭工程承攬契約之工程債權數額，須經計算承攬人所得主
    張承攬報酬及定作人所得主張之扣款後，方可得知，且伊所
    得主張扣減之工程款之權利，係本於兩造施工補說明書第13
    、14條之規定而生，係屬兩造特約事項，應適用一般請求權
    消滅時效15年期間之規定，而無民法第514條規定之適用。
  (三)依兩造工程合約總則第23條約定，請領使用執照本屬上訴人
    之義務，故請領使用執照之費用，自應由上訴人負擔；縱系
    爭合約漏列使用執照請領費用給付項目之情事，惟依兩造工
    程施工補充說明書二「一般規定」1.之約定，上訴人亦應自
    行吸收請領使用執照之費用。
  (四)系爭空氣污染防制費用，業已編定於兩造工程合約工程明細
    表第11項之施工環境污染防制費項下，並經伊於歷次估驗計
    價款中予以估驗計價，故上訴人不得另行請求給付。況依空
    氣污染防制法之規定，空氣污染防制費應由業主即東華大學
    繳納，上訴人代東華大學繳付該筆費用後，應向東華大學請
    求返還，不得向伊請求償付。
三、證據：除援用原審所提者外，補提工程估價單總表、施工補
    充說明書、工程合約書、東華大學標單總表及施作範圍及價
    差說明為證。
    理    由
一、上訴人主張：被上訴人於87年4月14日與業主東華大學訂立
    工程合約，承攬東華大學圖書大樓興建工程後，於同年6月
    5日與伊訂定系爭工程合約，將前揭主工程次承攬予伊施作
    ，伊已於約定期限內完工，經被上訴人於90年8月23日驗收
    合格完畢，並於91年8月23日保固期滿，伊依約向被上訴人
    請求依驗收結算工程總價196,113,336元整乘以百分之四（
    其餘百分之一轉為保固金）之工程尾款即7,844,535元，被
    上訴人竟依據業主變更減帳扣減應給付伊之工程尾款，而僅
    給付伊868,231元（含稅），惟系爭工程係總價承包，亦無
    工程變更，被上訴人扣減工程款並無依據，是被上訴人尚應
    給付伊7,368,528元（含稅）之工程尾款。又系爭工程經被
    上訴人驗收合格後，雙方約定以合約總價百分之一之價款即
    1,961,1366元（未稅）為保固保證金，並由百分之五之工程
    尾款中逕行扣抵，惟在保固期滿後，該筆保固保證金並未動
    支，被上訴人本應退還保固保證金2,059,190元（含稅）予
    伊，惟僅退還1,885,181元（含稅），尚欠173,380元。另伊
    於承作系爭工程期間曾經被上訴人指示代墊空氣污染防制費
    用396,001元，被上訴人並於伊90年9月10日第59期請款中，
    逕行扣除使用執照請領費用241,500元，上開二筆款項依約
    並非由伊負擔，被上訴人自應返還等情。爰依系爭工程合約
    及民法第546條第1項、第179條之規定，求為命被上訴人(一)
    再給付伊8,032,729元及自90年8月24日起加計法定遲延利息
    ；(二)再給付伊46,952元及自91年8月24日起至清償日止，依
　　週年利率百分之五之利息之判決（上訴人於原審請求被上訴
　　人(一)給付伊7,368,528元及自90年8月24日起；(二)給付伊
    伊811,510元及自91年8月24日起，計算之法定遲延利息，原
    審判命被上訴人給付上訴人：(一)47,251元及自90年8月24日
    起；(二)341,558元及自91年8月24日起，均至清償日止，依週
    年利率百分之五計算之利息，而駁回上訴人其餘之請求，上
    訴人就其敗訴部分（工程尾款7,321,277元、保固金73,951
    元、空氣污染防制費396,001元），聲明不服；被上訴人則
    就原審命給付使用執照請領費用241,500元本息部分提起附
    帶上訴，就命給付工程攪款47,251元及保固金100,058元之
    本息部分，未據聲明不服，已告確定）。
　　被上訴人則以：系爭工程因實際施作之若干工程項目有數量
  　差異之情形，東華大學經核算後依其與伊之主工程合約第6
    條規定，對伊就工程數量差異逾百分之十部分辦理變更設計
  　，並扣減工程款，故伊結算工程款時，乃依系爭工程合約施
　　工補充說明書第13條第2項及第14條規定，就上訴人實際施
  　作數量較合約數量減少達百分之十以上部分合計7,043,078
    元（未稅）辦理變更設計減帳，並無違誤。系爭工程雖屬總
    價承攬，惟前揭工程合約補充說明書已明定加減帳之機制，
  　伊據以扣減工程款，自屬有據，又伊於向業主投標主工程時
  　，並不知標單數量超額計算，上訴人謂伊經反應後已要求其
  　調降單價，故不得再以數量錯誤為由扣減工程款，有違前揭
  　合約明文，要無可採。又伊於結算兩造間工程合約之工程款
　　時，依合約規定辦理變更設計追加、減帳，並不生已逾民法
  　第514條約定之一年除斥期間之問題。再依系爭工程合約施
  　工補充說明書第12條工程保固第一款規定，上訴人所繳納之
　　保固保證金應以工程結算金額之百分之一計算，系爭工程既
  　因合約變更辦理減帳7,043,078元（未稅），故合約結算金
    額為189,070,258元（未稅），伊乃先行發還上訴人保固保
　　證金1,795,410元（未稅），自無違誤。末者上訴人所請求
　　空氣污染防制費已包含於系爭工程合約明細表第11項「施工
  　環境污染防制費」項次內，自不得重複請求，而使用執照請
　　款費用，依系爭工程合約總則第23條規定，亦屬上訴人之契
　　約義務，自應由其負擔等語，資為抗辯。
二、查被上訴人於87年4月14日與業主東華大學訂立工程合約，
    由其承攬東華大學圖書大樓興建工程，被上訴人嗣於同年6
    月5日與上訴人訂立系爭工程合約，將前揭主工程次承攬予
    上訴人施作，上訴人已依約完工，經被上訴人於90年8月23
    日驗收完畢，迄91年8月23日保固期滿。依系爭工程合約書
    補充說明書第6條付款辦法第1款及第3款規定，被上訴人於
    每期估驗款均保留百分之十為保留款，初驗合格後再給付百
    分之五工程款，正式驗收合格付清百分之五之尾款，被上訴
    人於工程初驗合格後已給付百分之九十五工程款。系爭工程
    驗收合格後，上訴人請求被上訴人依結算工程總價
    196,113,336（未稅）之百分之四計算，給付工程尾款
    7,844,533元（未稅），被上訴人僅給付868,231元（含稅）
    ，差額為7,017,646元（未稅），加計百分之五營業稅為
    7,368,528元。驗收合格後兩造以合約總價百分之一即
    1,961,133元（未稅）為保固保證金，並由前揭百分之五之
    工程尾款中逕行扣抵，保固期滿後被上訴人退還1,885,181
    元（含稅），差額為174,009元（含稅），又上訴人依合約
    總則第23條規定，於工程完竣後應負責請領使用執照及申請
    編訂門牌等事實，為兩造所不爭執，並經上訴人提出採購合
    約、施工補充說明書、被上訴人採購驗收記錄、被上訴人採
    購計價單為證（見原審卷第12至22、27頁、本院卷第84頁）
    ，堪信為真實。
三、關於工程尾款及保固金部分：
　　上訴人主張被上訴人依約應給付按驗收結算工程總價
    196,611,336元乘以百分之四（其餘百分之一轉為保固金）
    之工程尾款即7,844,535元，被上訴人僅給付868,231元（含
    稅），尚欠7,368,528元（含稅），且系爭工程之保固金為
　　依合約總價百分之一計算為1,961,133元（未稅），惟保固
　　期滿該筆保固保證金並未動支，被上訴人本應退還保固應退
    還保固保證金2,059,190元（含稅），惟僅退還1,885,181元
  　（含稅），尚應給付173,380元云云。被上訴人則辯稱：伊
　　結算系爭工程之工程款時，依約就上訴人實際施作數量較合
  　約數量減少達百分之十以上部分，合計為7,043,078元（未
    稅）予以扣減，是系爭工程結算總價為189,070,258元，保
  　固金應為1,890,703元，而伊已給付工程款含保固金在內共
    188,929,964元，其中保固金為1,795,410元，是所餘保固金
    金額應為100,058元，工程款尾款則為47,701元等語。則本
  　件兩造爭執之點首在系爭工程變更減量達百分之十以上，就
　　超過百分之十部分被上訴人有無扣減工程款之權？經查：
　(一)依系爭工程合約施工補充說明書第13條約定：「1.本工程完
    工後，如無乙方（即上訴人）應繳而未繳之費用或工程變更
    即按照合約總價結算。2.若有乙方應繳而未繳之費用或工程
    變更，則依乙方應繳費用於合約總價扣罰款及業主增減數量
    辦理結算」，第14條約定：「甲方（即被上訴人）對本工程
    有隨時變更計劃及增減工程數量之權（工程變更時，依業主
    有關規定辦理），乙方不得異議。契約內工程數量因計算錯
    誤，致其實作數量與契約數量有顯著之差異者，甲方得依乙
    方之申請並轉報業主核定後，以下列處理方式辦理變更設計
    ：屬總價結算方式之契約，凡實作數量如較契約數量增減達
    百分之十以上者，其逾百分之十部分，得以變更設計增減之
    ．．．」（見原審卷第16頁），足認被上訴人對系爭工程有
    隨時增減工程數量之權，如契約內工程數量因計算錯誤，致
    其實作數量與契約數量有顯著之差異者，被上訴人得依上訴
    人之申請並轉報業主核定後，辦理變更增減數量。上訴人雖
    主張前揭情形僅得由伊向被上訴人申請後，轉由業主核可始
    可成立，本件並未經此程序，自無該條約定之適用云云。惟
    上開規定係就實作數量與契約數量有顯著差異時，「增」、
    「減」數量之處理併為約定。如認僅上訴人得向被上訴人申
    請變更增減帳，而被上訴人無此權利，則於實作數量較契約
    數量為「高」時，上訴人當會循該規定向被上訴人申請增加
    數量。反之，於實作數量「低」於契約數量時，實難期上訴
    人將該約定辦理減帳之手續。是通觀系爭合約條款之文義並
    斟酌合約之精神，應認於實作數量與契約數量增減達百分之
    十以上時，就超過百分之十以上部分經業主核定者，兩造均
    有變更增減帳之權利，始符公平原則。
　(二)再依系爭工程合約補充說明書第15條約定：「1.本合約工程
    範圍內之規範悉遵照主業合約規範施行，部分節錄附於後頁
    ．．．」（見原審卷第16頁），參以被上訴人與訴外人東華
    大學工程合約第6條亦有與前揭系爭工程合約補充說明書第
    14條相同之約定（見原審卷第47、48頁），而被上訴人亦遭
    訴外人東華大學以相同理由扣減工程款，有中華民國仲裁協
    會90年仲聲信字第56號仲裁判斷書可稽（見原審卷第51至64
    頁），則被上訴人根據系爭工程合約補充說明書第13條、第
    14條、第15條約定及其與訴外人東華大學工程合約第6條約
    定，就系爭工程實作數量與合約數量差額超過百分之十部分
    ，辦理變更減帳，即屬有據。
　(三)上訴人雖主張系爭工程屬總價承包，工程數量如有誤列時，
    均不予調整，被上訴人於仲裁事件中亦自承其於投標時係依
    照所謂超額計算之數量為估價基礎（見原審卷第56頁），足
    認於上訴人承包前被上訴人已知悉系爭工程數量錯誤之情事
    ，經上訴人向被上訴人反應後，被上訴人要求上訴人調低單
    價，故系爭工程之總價已考量締約時數量錯誤之風險，被上
    訴人自不得於事後再以數量錯誤為由扣減工程款云云。被上
    訴人雖不爭執系爭工程為總價承攬（見原審卷第72頁），惟
    否認於投標時及被上訴人承包前即知系爭工程合約之數量有
    誤，並要求上訴人調低單價並承諾不予扣減數量，且系爭工
    程合約已明訂工程變更增減數量之依據等語。經查：
　1.執系爭工程採購合約一般條款第5條第1款固有約定：「本工
    程之竣工結算，按合約工程總價結算，工程項目如有誤計或
    漏列，均不予調整，但有變更設計，僅就變更部分予以加減
    帳結算」（見原審卷第166頁）。惟查系爭工程合約補充說
    明書就工程數量計算錯誤致實作數量與契約數量差距超過百
    分之十部分須辦理增減數量另有明文約定，業如前述，則上
    開第5條第1項之約定，應指合約數量與實作數量之差額未逾
    百分之十時始有其適用。蓋於總價承攬之工作合約，原則上
    承攬人如完成合約所約定之工作，定作人即應依約給付約定
    之報酬，兩造針對實際完工數量與合約約定之數量之增減，
    互不負找補之義務。惟總價承攬之工程合約在實務上常因業
    主於規劃設計、製作標單時疏漏工項或計量錯誤，致使承包
    商因實際施作數量較合約約定數量為多而招致損失，於相反
    之情形承包商則可能受有不當之利益，為使定作人及承攬人
    合理分擔風險，就實作數量較合約數量增減超逾百分之十部
    分，以變更增減帳之方式予以合理適當之調整，應為系爭工
    程合約之精神，亦符合公平原則。
  2.其次，於總價承包之工程，廠商參與投標係依其內部商業考
    量，綜合研判各項資訊及因素後，以自由意志決定其投標價
    格，且招標文件均會載明相關契約約款，在系爭工程合約有
    實作數量與合約數量差額超過百分之十部分辦理變更設計加
    減帳規定之情形下，上訴人如明知系爭工程合約數量有誤，
    猶自願調低單價以期順利得標，則日後因實作數量與合約數
    量數量差距過大而須依約減帳，即為上訴人應承擔之風險，
    尚難以其投標時調降單價之動機，為事後主張被上訴人不得
    依契約條款扣減工程數量之依據。又依證人陳浚騰所證：「
  　原告（指上訴人）係於投標前與被告（指被上訴人）議價，
    兩造於投標前均知系爭工程設計圖說與招標數量不符，標單
    之數量超過計設圖之數量，雙方均依設計圖計算過數量，並
    依總價承包之精神訂立標前協議，應有並考量招標數錯誤之
    因素，因單價有壓低」等語（見原審卷第205至207頁），足
    認兩造於投標前均知系爭工程「標單數量」多於「設計圖數
    量」，乃配合調低投標單價。惟如前所述，總價承包之工程
    本即可能發生標單或合約數量與設計圖或實際完工數量不符
    之情形，縱兩造於投標前即知系爭工程之合約數量有誤，亦
    僅為伊等於簽約前所交換之資訊及意見，參以證人陳浚騰亦
    證稱伊並未承諾上訴人屆時不依施工補充說明書辦理增減帳
    （見原審卷第207頁），即不能僅憑被上訴人於投標前即知
    標單數量有誤，遽論兩造已有被上訴人嗣後不得再就數量予
    以扣減之合意。況兩造於得標後所訂系爭工程合約，並未排
    除實作數量與合約數量差異過大時應辦理增減帳之規定，則
    就系爭工程之權利義務及所衍生之爭議，自應依系爭工程合
    約之約定條款辦理，尚難以其投標前獲知工程數量計算有誤
    ，於調整投標單價得標後，即得不受契約明定有關工程加減
    數量約款之拘束。
　(四)上訴人又主張被上訴人扣減工程款係主張減少報酬，而被上
  　訴人於89年10月20日收受訴外人東華大學扣減工程款之通知
  　，並於90年1月間編製系爭工程爭議相關文件報告，故被上
    訴人最遲於斯時即知系爭工程之實際施工數量與合約約定數
  　量不符之瑕疵，惟被上訴人迄91年6月18日始向上訴人主張
    扣減工程款，已逾依民法第五百十四條規定之一年除斥期間
  　，自不生扣減工程款之效力云云。按定作人之瑕疵修補請求
  　權、修補費用償還請求權、減少報酬請求權、損害賠償請求
  　權或契約解除權，均因瑕疵發見後一年間不行使而消滅，民
  　法第514條第1項固有明文。而此所謂減少報酬請求權，係指
    依同法第493條、第494條規定，工作有瑕疵經定作人定相當
    期限請求承攬人修補之，承攬人不於期限內修補瑕疵，或拒
    絕修補或其瑕疵不能修補者，定作人得請求減少報酬。再依
    同法第492條規定：「承攬人完成工作，應使其具備約定之
  　品質及無減少或滅失價值或不適於通常或約定使用之瑕疵」
  　，可知定作物之瑕疵可分為品質瑕疵、價值瑕疵及效用瑕疵
  　。本件系爭工程上訴人業已施作完成經驗收合格且保固期滿
  　，上訴人亦係按照設計圖說施工，雖實際設數量較合約數量
  　為少，亦僅為依合約規定辦理扣減數量之問題，非屬前述瑕
  　疵之範疇，自無民法第493條、第494條所謂瑕疵修補進而請
    減少報酬規定之適用，是上訴人主張依被上訴人扣減工程數
    量已逾民法第514條規定之一年除斥期間，亦屬無據。又最
  　高法院73年台上字第1173號判例所謂瑕疵，係指買賣標的物
  　之瑕疵而言，與本件為承攬工作物並不相同，且所謂數量不
  　足是否構成瑕疵仍應視有無影響標的物之價值及效用而定，
  　故該判例於本件並無比附援引之餘地。
　(五)綜上所述，上訴人主張系爭工程為總價承攬，實作數量較合
　　約數量減少百分之十以上，被上訴人就超過百分之十部分，
  　依約無扣減工程款之權利，殊屬無據。是被上訴人辯稱系爭
  　工程實作數量較合約數量減少百分之十以上之工程款
    7,043,078元應予扣減，業據其提出之工程合約結算項目及
    金額對照表及工程合約結算明細表可稽（見原審卷第105 至
    118頁），係屬可取。是本件被上訴人應給付上訴人之工程
  　款金額，依結算工程總價196,113,336元扣除7,043,078元後
    ，為189,070,258元，被上訴人已付188,929,964元為上訴人
    不爭執，是被上訴人尚應給付工程尾款140,294元，加計百
  　分之五營業稅後為147,309元（140,294元×1.05%=147,309
    元，元以下四捨五入）。又系爭工程工程總價189,070,258
    元百分之一計算保固金為1,890,703元，上訴人自承被上訴
    人已返還保固金1,795,410元，則被上訴人尚應返還上訴人
    保固金95,293元，加計百分之五營業稅後為100,058元（
  　95,293元×1.05 %=100,058元，元以下四捨五入）。又因保
    固金係自被上訴人應給付之工程尾款逕予扣抵，是本件被上
    訴人應返還扣除保固金後之工程尾款金額為47,251元（其計
    算式為：147,309元-100,058元=47,251元），上訴人主張被
    上訴人應再給付伊工程尾款7,321,277元、保固金73,951元
    ，自屬無據。
四、關於空氣污染防制費部分：
    上訴人又主張伊於承作系爭工程期間，經被上訴人指示代被
    上訴人墊付空氣污染防制費用共396,001元，此費用不應由
    伊負擔，被上訴人卻於伊90年9月10日第59期請款中逕行扣
    除以為抵銷，伊得依民法第546條第1項、第179條之規定，
    請求被上訴人償還等語。提出花蓮縣政府自行繳納款項統一
    收據、花蓮縣營建工程空氣污染防制費繳款書為證（見原審
    卷第25、26頁）。被上訴人則辯稱：上開空氣污染防制費已
    包含於系爭工程合約明細表第11項施工環境污染防制費項內
    ，上訴人不得重複請求云云。查系爭工程之空氣污防制費，
    應由業主繳納，為兩造所不爭執，該費之繳款人即為訴外人
    東華大學（見原審卷第25頁），而非上訴人，據證人即被上
    訴人派駐在系爭工地之工地主任陳浚騰於本院結證稱：「依
    照規定工程都要繳納空氣污染防制費，一般由業主繳納，如
    果合約有約定的話，可以由施工單位繳納，本件由我去報開
    工，但是當時縣政府發現沒有繳納此費，此費須繳納才能開
    工，當時我沒有帶那麼多錢，所以我回去之後，請上訴人代
    墊」（見本院卷第112頁），足認上開證人申報開工時，如
    帶足現款即會繳納以便申報開工，上訴人原無繳納上開費用
    之義務，乃應被上訴人之工地主任陳浚騰請求而代墊，事後
    被上訴人自有返還墊款之義務。被上訴人又抗辯：依系爭工
    程明細表第11項載有「施工環境污染防制費720,637元」（
    見原審卷第63頁），應包含上開空氣污染防制費在內云云，
    惟為上訴人所否認，辯稱：系爭工程造價為291,133,026元
    ，而伊轉包之工程總價為196,113,336元，兩者差距近1億元
    ，伊不可能約定繳納全部工程之空氣污染防制費用等語。查
    上訴人僅承包上開工程之電梯、地坪水泥粉刷、舖花崗岩、
    排水工程等項（見上開工程明細表施工項目），而非全部之
    工程，為被上訴人所不爭執（見本院卷第115頁），足認工
    程明細表所載之環境污染制費係指上訴人施作上述轉包工程
    時為防止施工中污染之發生所生之工程費用而言，難認屬花
    蓮縣政府依法令徵收之規費。再據兩造所簽立之施工補充說
    明書第17、環境清潔與維護「1.凡在施工範圍內挖出廢土及
    完工後剩餘之磚塊、砂石及其他廢料。應依廢棄物清理法及
    省市建築管理規則等規定儘速清除，如延誤不予清除或廢置
    廠所不當而受罰，應由乙方負責。2.工地周圍排水溝因工程
    施工所發生損害或淤積廢土、砂石、均應隨時修復及清理，
    如延誤不修復及清理致發生危害環境衛生、公共安全事件，
    概由乙方負完全責任。3.工地清潔及環境品質維護，應依環
    境保護法規定辦理。」之約定（見原審卷第17頁），益見本
    件工程明細表之「施工環境污染防制費用」是指上開內容之
    1.2.整理清運環境之清潔費用，並不當然包含空氣污染防制
    規費。況空氣污染防制規費之徵收，應於全部工程開工前繳
    納，已如前述，尤足證明上開空氣污染防制費與系爭工程明
    細表所載「施工環境污染防制費」無關，被上訴人抗辯應由
    上訴人負擔，自無足取。被上訴人因現款不足，委請上訴人
    代為墊付，因而取得，免除自行繳納之義務，上訴人既同意
    代墊上開費用，被上訴人即非無法律上原因而受利益，上訴
    人主張依民法第179條之規定，請求被上訴人返還該費用，
    固屬無據。惟依民法第546條第1項之規定，被上訴人應償還
    該必要費用。是上訴人依委任關係，請求被上訴人返還其所
    受之利益即代墊款396,001元，自屬有據。
五、關於使用執照請領費用部分：
　　上訴人另主張被上訴人自行認定使用執照請領之費用，應由
　　伊負擔，於伊90年9月10日第59期請款中扣除使用執照請領
    之費用241,500元，顯無法律上原因而受有利益，致伊受損
    害，依不當得利之規定，伊得請求被上訴人返還云云，業據
    提出被上訴人採購計價單為證（見原審卷第27頁）。被上訴
    人則抗辯：依系爭工程合約總則第22條之約定，上訴人有請
    領使用執照之義務，故上開使用執照請領之費用應由上訴人
    負擔等語。查依系爭工程合約總則第23條：「工程完竣後，
    建築承包商應即負責請領使用執照及申請編訂門牌，並協調
    水電承包商完成一應必須之工作，儘早與機電主管單位協調
    ，俾能及早接水、接電及其他必要措施，以供業主使用」（
    見原審卷第66頁），足見上訴人負有請領使用執照之義務，
    惟就其費用應由何人負擔未為約定。惟依工程合約施工補充
    說明書二「一般規定」1.規定：「標單所列之項目及數量，
    僅供投標人參考之用；投標人應詳細計算。項目如有遺漏或
    數量如有錯誤，投標人應在標價中吸收，不得異議。」（見
    本院卷(一)第55頁）。查請領使用執照依兩造契約既屬上訴人
    工作範圍，自為系爭工程範圍內之工作項目，兩造雖未約定
    使用執照之請領費用241,500元由上訴人負擔，仍應由上訴
    人在標價中吸收。故被上訴人抗辯該款應於上訴人之採購計
    價單中予以扣除，即屬可取。何況，就令被上訴人扣除無理
    由，僅是應給付同額工程報酬予上訴人，並無不當得利情事
    。上訴人主張被上訴人為無法律上原因而受利益，請求被上
    訴人返還該利益，殊屬無據。
六、綜上所述，上訴人依工程合約及民法第546條第1 項、第179
    條之規定，得請求被上訴人給付工程尾款47,251元（已判決
    確定），保固金100,058 元（已判決確定）及空氣污染防制
    費396,001 元，合計496,059元（ 即100,058元+396,001 元
    =496,059元）。此部分金額業經上訴人於91年5 月23日委託
    律師函催告被上訴人於文到七日內給付，被上訴人於同年月
    24 日收受，有律師函及送達回執可按（見原審卷第28 至31
    頁），則被上訴人自同年6月1日起即負遲延責任，上訴人請
    求被上訴人給付上開空氣污染防制費396,001元及自91年8月
    24日起至清償日止，依週年利率百分之五計算之利息部分，
    應併予准許。至超過部分之請求，即工程尾款7,321,277元
    ，保固金73,951元，使用執照請領費用241,500元及其利息
    部分，即屬不應准許。原審就上開空氣污染防制費396,001
    元，所為上訴人敗訴判決，及就上開使用執照請領之費用
    241,500元，所為被上訴人敗訴判決，均有未洽。則兩相扣
    抵，上訴人請求被上訴人再給付154,501元（其計算式為：
    396,001元-241,500元=154,501元），自應准許。上訴人上
    訴論旨指摘原判決駁回此部分本息之請求為不當，求予廢棄
    改判，為有理由，被上訴人附帶上訴論旨，指摘原判決命其
    給付241,500元及利息部分為不當，聲明廢棄，為無理由。
    至其餘上訴人超過之請求再給付既無理由，原審所為上訴人
    敗訴判決，即無違誤，上訴論旨指摘原判決此部分不當，聲
    明廢棄改判，為無理由。
七、至兩造其餘之攻擊或防禦方法及未經援用證據，經本院斟酌
    後，認為均不足以影響本判決之結果，無逐一詳予論駁之必
    要，併此敘明。
八、據上論結，本件上訴為一部有理由，一部無理由，附帶上訴
    為無理由。依民事訴訟法第449條第1項、第450條、第78條
    、第79條，判決如主文。
中　　華　　民　　國　　94　　年　　7 　　月　　5 　　日
                  民事第十庭審判長法　官  黃熙嫣
                  　　　　        法　官　鄭傑夫
                  　　　　　　　  法　官　劉清景
正本係照原本作成。
如不服本判決，應於收受送達後20日內向本院提出上訴書狀，其
未表明上訴理由者，應於提出上訴後20日內向本院補提理由書狀
（均須按他造當事人之人數附繕本）上訴時應提出委任律師或具
有律師資格之人之委任狀；委任有律師資格者，另應附具律師資
格證書及釋明委任人與受任人有民事訴訟法第466條之一第一項
但書或第二項（詳附註）所定關係之釋明文書影本。
中　　華　　民　　國　　94　　年　　7 　　月　　11　　日
                                  書記官  黃千鶴
附註：
民事訴訟法第四百六十六條之一（第一項、第二項）：
對於第二審判決上訴，上訴人應委任律師為訴訟代理人。但上訴
人或其他法定代理人具有律師資格者，不在此限。
上訴人之配偶、三親等內之血親、二親等內之姻親，或上訴人為
法人、中央或地方機關時，其所屬專任人員具有律師資格並經法
院認為適當者，亦得為第三審訴訟代理人。
